【裁判字號】    94,聲判,16
【裁判日期】    950113
【裁判案由】    交付審判
【裁判全文】
臺灣嘉義地方法院刑事裁定              94年度聲判字第16號
聲  請  人
即  告訴人  乙○○
代  理  人  楊漢東律師
被      告  甲○○
上列聲請人因告訴被告詐欺等案件，不服臺灣高等法院臺南分院
檢察署檢察長駁回再議之處分（九十四年度上聲議字第五六七號
），聲請交付審判，本院裁定如下：
    主  文
聲請駁回。
    理  由
一、按告訴人不服上級法院檢察署檢察長或檢察總長認再議為無
    理由而駁回之處分者，得於接受處分書後十日內委任律師提
    出理由狀，向該管第一審法院聲請交付審判；而法院認交付
    審判之聲請不合法或無理由者，應駁回之，刑事訴訟法第二
    百五十八條之一第一項、第二百五十八條之三第二項前段分
    別定有明文。按民國九十一年二月八日修正公布之刑事訴訟
    法第二百五十八條之一規定告訴人得向法院聲請交付審判，
    係此次修正刑事訴訟法新增對於「檢察官不起訴或緩起訴裁
    量權」制衡之一種外部監督機制，此時，法院僅就檢察官所
    為不起訴或緩起訴之處分是否正確加以審查，以防止檢察機
    關濫權，依此立法精神，法院就聲請交付審判案件之審查，
    所謂「得為必要之調查」，其調查證據之範圍，自應以偵查
    中曾顯現之證據為限，不可就告訴人新提之證據再為調查，
    亦不可蒐集偵查卷以外之證據；而同次修正之刑事訴訟法第
    二百六十條對於不起訴處分已確定或緩起訴處分期滿未經撤
    銷者得再行起訴之規定，其立法理由說明，本條所謂不起訴
    處分已確定者，係包括「聲請法院交付審判復經駁回者」之
    情形在內，則法院就聲請交付審判案件之審查，所謂「得為
    必要之調查」，其調查證據範圍，自更應以偵查中曾顯現之
    證據為限，即法院於審查交付審判之聲請有無理由時，應僅
    以審酌告訴人所指摘不利被告之事證未經檢察機關詳為調查
    或斟酌，或不起訴處分書所載理由違背經驗法則、論理法則
    及證據法則為限，方符交付審判制度之立法意旨，應不得就
    告訴人新提出之證據再為調查，亦不可蒐集偵查卷以外之證
    據，否則，將與刑事訴訟法第二百六十條之再行起訴規定，
    混淆不清。
二、本件聲請人即告訴人乙○○以被告甲○○涉犯詐欺、侵占罪
    嫌，向臺灣嘉義地方法院檢察署檢察官提出告訴，經該檢察
    署檢察官於民國九十四年八月四日以九十四年度偵字第四○
    五二號為不起訴處分後，聲請人不服，聲請再議，經臺灣高
    等法院臺南分院檢察署檢察長認再議為無理由，於九十四年
    八月三十日以九十四年度上聲議字第五六七號處分書駁回再
    議之聲請，聲請人於九十四年九月七日收受該駁回再議處分
    書，並於九十四年九月十九日委任律師提出理由狀，向本院
    聲請交付審判等情，有臺灣嘉義地方法院檢察署檢察官九十
    四年度偵字第四○五二號不起訴處分書、臺灣高等法院臺南
    分院檢察署九十四年度上聲議字第五六七號處分書在卷可參
    ，並經本院調取臺灣嘉義地方法院檢察署九十四年度偵字第
    四○五二號全案卷證審閱無訛。本件聲請交付審判未逾上開
    法定十日期間（加計二日之在途期間），合先敘明。
三、本件聲請交付審判意旨則以：
  (一)聲請人在原偵查程序中雖就被告提出告訴之二項犯罪事實分
    別以被告涉嫌詐欺及侵占之罪名提出告訴，但其中就被告受
    聲請人委託，由聲請人交付新臺幣（下同）五萬元，委託被
    告向地主林澄波購買土地之該項犯罪事實，聲請人在聲請再
    議時，即有主張被告受託買地，嗣以自己名義向地主林澄波
    買到土地後，未轉賣聲請人，卻又另售他人賺取更高利潤，
    被告之行為應另構成背信罪，惟臺灣高等法院臺南分院檢察
    署並未針對此項重點列入調查，顯有應調查而未調查之情形
    。
  (二)另針對被告侵占地主林澄波交付被告應補償予聲請人十萬元
    之犯罪事實部分，原不起訴處分書之理由認「被告於該十萬
    元之補償金未支付前，不過對於告訴人乙○○有支付之義務
    ，不能認為該筆補償金已屬於聲請人之物，被告對聲請人自
    無侵占可言」，惟依民法之規定，既然地主林澄波由被告應
    付之土地價款直接扣留十萬元予被告，委託被告將十萬元補
    償聲請人，該十萬元即為原地主林澄波交付被告持有之財物
    ，不屬被告自己之財物，乃被告已將土地轉售他人，卻未告
    知聲請人原地主有交付十萬元欲補償聲請人，被告侵占之意
    圖至為明確，原不起訴處分書理由卻認被告持有該十萬元補
    償金，不屬持有他人之物，顯然於法不合，為此聲請交付審
    判等語。
四、聲請交付審判意旨雖執前詞指摘上開不起訴處分及駁回再議
    之處分認事用法違誤，且調查未盡云云，惟查：
  (一)按刑法第三百三十九條第一項詐欺罪之成立，以意圖為自己
    或第三人不法所有，以詐術使人將本人或第三人之物交付為
    要件。所謂以詐術使人交付，必須被詐欺人因其詐術而陷於
    錯誤，若其所用方法，不能認為詐術，亦不致使人陷於錯誤
    ，即不構成該罪（最高法院四十六年臺上字第二六○號判例
    參照）。又刑法第三百四十二條之背信罪，須以為他人處理
    事務為前提，所謂為他人云者，係指受他人委任，而為其處
    理事務而言。如為他人介紹買賣不動產，即為訂約之媒介者
    ，乃為居間行為，而非委任契約關係（最高法院四十九年臺
    上字第一五三○號判例、最高法院八十六年度臺上字第三一
    五六號判決參照）。再刑法上侵占罪之成立，以持有他人之
    物為前提。耕作地之承租人於租賃之租息未支付以前，不過
    對於出租人負有支付之義務，不能認其耕作地之孳息為他人
    之物，即不生侵占問題（最高法院二十八年上字第三三五○
    號判例參照）。
  (二)被告固不否認於九十二年六月二十四日收受聲請人交付五萬
    元定金而與地主林澄波洽商買賣聲請人房屋所坐落嘉義縣中
    埔鄉○○段八二之一一地號土地事宜，及其向地主林澄波買
    受該土地，並約定補償聲請人十萬元等情，惟堅決否認有何
    詐欺、侵占之犯行，辯稱當時因聲請人與地主林澄波間買賣
    未成，其原欲退還五萬元定金，但聲請人稱待事情到一段落
    再說，且聲請人迄今仍不願搬遷，所以才未交付十萬元等語
    。經查，聲請人雖指訴其於九十二年六月二十四日交付被告
    定金五萬元託其向地主林澄波購買上開土地，嗣地主林澄波
    未將土地出售與聲請人，聲請人始知被騙云云，惟被告於收
    受聲請人所交付定金時，並非上開土地之所有權人，觀諸被
    告於九十二年六月二十四日出具之收據上亦載有「‧‧‧約
    五十坪左右‧‧‧每坪含增值稅四萬六千元‧‧‧鑑界後再
    均衡面積後再簽約」等語，足見被告僅係受聲請人之託傳遞
    締約訊息，即為訂約之媒介，其在處理上開土地買賣一事，
    並無權決定相關締約條件，其所處理者，當非背信罪所指之
    事務。被告既僅代為傳遞締約訊息，即非施用詐術，嗣聲請
    人與地主林澄波賣賣契約未成，原因多端，尚不得以買賣未
    成，即得推認被告於收受聲請人交付定金之初，有為自己不
    法所有之意圖。又被告與地主林澄波所訂買賣契約內，雖有
    約定補償告訴人十萬元，然地主林澄波並未將該十萬元直接
    交付聲請人，被告於該十萬元之補償金未支付聲請人前，不
    過對於聲請人有支付之義務，尚不能認為該筆補償金已屬於
    聲請人之物，被告對聲請人自無侵占可言。故被告所為，核
    與刑法背信、詐欺及侵占罪之構成要件尚屬有間。
  (三)綜上所述，原不起訴處分書及駁回再議處分書已就並無積極
    證據足資認定被告涉犯聲請人所指訴之背信、詐欺及侵占等
    罪嫌，於理由內依憑卷內資料，詳加指駁，逐一說明認定之
    依據，核與經驗法則、論理法則及證據法則無違，聲請人徒
    憑己見，猶執前詞指摘原不起訴與再議處分違法而聲請交付
    審判，難謂其聲請有理由，應予駁回。
據上論斷，依刑事訴訟法第二百五十八條之三第二項前段，裁定
如主文。
中    華    民    國  九十五  年   一   月    十三    日
                  刑事第四庭    審判長法  官  林世芬
                                      法  官  曾宏揚
                                      法  官  鄭雅文
上列正本證明與原本無異。
本裁定不得抗告。
中    華    民    國  九十四  年   一   月    十三    日
                                      書記官  鄭翔元


司法院資訊處製作；財團法人民間司法改革基金會備份。
